臺灣彰化地方法院民事判決
109年度訴字第1411號
原      告  鄒秀容  

            張燿宗  
            李興華  
            李敏華  
共      同
訴訟代理人  鄭崇煌律師
複代理人    林偉譽  
被      告  陳進財  
            陳水順  
            陳明山  
上  一  人
訴訟代理人  李冠穎律師
            陳世煌律師 
被      告  陳俊男  
            陳俊宏  
上列當事人間請求分割共有物事件，本院於民國110年9月14日言
詞辯論終結，判決如下：
    主      文
一、兩造共有坐落彰化縣○○鎮○○段000地號土地分割為如附表及
    如附圖一所示。
二、訴訟費用由原告、被告陳水順、陳俊男、陳俊宏、陳明山依
    如附表所示之比例負擔。
    事實及理由
壹、程序方面
一、按訴訟繫屬中為訴訟標的之法律關係，雖移轉於第三人，於
    訴訟無影響，民事訴訟法第254條第1項前段定有明文。被告
    陳進財於彰化縣○○鎮○○段000地號土地（下稱系爭土地）之
    應有部分6分之1，已於民國110年4月13日遭拍賣而由被告陳
    水順、陳俊男、陳俊宏應買，被告陳水順、陳俊男、陳俊宏
    因此現於系爭土地具應有部分203705分之60697、203705分
    之22379、203705分之22379等節，有土地登記謄本在卷可憑
    （見本院卷第45至49、153至157頁），惟被告陳水順、陳俊
    男、陳俊宏並未代被告陳進財聲請承當訴訟，故依前揭規定
    ，已移轉系爭土地應有部分6分之1之被告陳進財並未脫離本
    件訴訟，而仍須列為本件當事人；但本院爰將被告陳進財於
    系爭土地應有部分6分之1所折算之面積逕分配予實質當事人
    即被告陳水順、陳俊男、陳俊宏。　　
二、被告陳水順、陳俊男、陳俊宏、陳進財經合法通知，均未於
    最後言詞辯論期日到場，核無民事訴訟法第386條所列各款
    事由，爰依原告之聲請，由其等一造辯論而為判決。
貳、實體方面
一、原告主張：原告、被告陳水順、陳俊男、陳俊宏、陳明山共
    有系爭土地，應有部分如附表所示，無不能分割之原因，且
    無法協議決定分割方法，茲依民法第823條之規定，提起本
    件訴訟，請求依如附圖二所示之方案分割（下稱原告方案）
    等語。
二、被告陳水順、陳俊男、陳俊宏、陳明山、陳進財方面：
（一）被告陳明山陳稱：同意分割，並請求依如附表、如附圖一
      所示之方案分割（下稱被告陳明山方案）等語。
（二）被告陳水順、陳俊男、陳俊宏未於最後言詞辯論期日到場
      ，而其等於先前具狀陳述：同意分割，同意採取被告陳明
      山方案等語。
（三）被告陳進財未於言詞辯論期日到場，亦未提出書狀作何聲
      明或陳述。
三、本院之判斷：
（一）系爭土地現為原告、被告陳水順、陳俊男、陳俊宏、陳明
      山共有，應有部分如附表所示，無因物之使用目的不能分
      割或訂有不分割期限之約定，且其等無法協議決定分割方
      法等節，為原告、被告陳水順、陳俊男、陳俊宏、陳明山
      所不爭執，並有土地登記謄本、地籍圖附卷可證（見本院
      卷第51、191至195頁），應屬真實。從而，原告依民法第
      823條第1項前段之規定，請求分割系爭土地，即屬有據。
（二）按共有物分割之訴為形成訴訟，法院定分割方法不受當事
      人聲明之拘束，而應綜合考量公平性、應有部分比例與實
      際使用是否相當、共有物之客觀情狀、共有物之性質、共
      有物之價格與經濟價值、共有人利益、各共有人主觀因素
      與使用現狀、共有人之利害關係等因素為之。經查：
　 1、系爭土地面積為1,929.63平方公尺，使用分區為鄉村區，
      使用地類別則為乙種建築用地；又系爭土地略呈東西向之
      長方形，只能透過系爭土地上之私設道路通行至東側之彰
      化縣二林鎮和平巷對外出入，此外即無其他道路可供通行
      ；另系爭土地上由東往西方向依序有廁所1座、木造棚架1
      座及鐵皮建物1棟、一層紅色屋頂之鐵皮建物1棟、一層磚
      造建物1棟、一層磚造建物1棟、一層木造建物1棟及鐵皮
      建物1棟、木造棚架建物1棟，而其餘則為農作物、空地等
      情，為原告、被告陳水順、陳俊男、陳俊宏、陳明山所不
      爭執，並有土地登記謄本、地籍圖、本院勘驗測量筆錄、
      彰化縣二林地政事務所109年11月25日二土測字第2092號
      土地複丈成果圖在卷可佐（見本院卷第51、71、72、75至
      107、111、191至195頁），堪信屬實。
　 2、系爭土地分割方案之採取：
 （1）系爭土地面積為1,929.63平方公尺，業如前述，以原物分
      配並無困難，故應以原物分配予原告、被告陳水順、陳俊
      男、陳俊宏、陳明山。
 （2）依被告陳明山方案之分割結果（即如附表、如附圖一所示
      ）：
    ①原告、被告陳水順、陳俊男、陳俊宏、陳明山所受分配如
      附圖一編號B1至B7所示之坵塊地形完整，適於建築開發利
      用；再者，被告陳明山除保留如附圖一編號B8所示面積57
      0.86平方公尺之必要道路繼續由原告、被告陳水順、陳俊
      男、陳俊宏、陳明山維持共有外，原告、被告陳水順、陳
      俊男、陳俊宏、陳明山所受分配之該等坵塊均是按系爭土
      地應有部分比例折算而達各坵塊面積最大化，且均集中在
      同一坵塊，使系爭土地之經濟價值得以充分發揮。
    ②被告陳明山在可供建築使用之系爭土地上保留如附圖一編
      號B8所示面積570.86平方公尺、寬6公尺之私設通路，符
      合建築技術規則建築設計施工編第2條第1項第3款所規定
      私設通路長度大於20公尺者，私設通路之寬度至少須為5
      公尺之要求，使得原告、被告陳水順、陳俊男、陳俊宏、
      陳明山所受分配如附圖一編號B1至B7所示之坵塊日後可供
      作為建築基地使用，且均得透過該私設通路通行至系爭土
      地之東側彰化縣二林鎮和平巷而得對外出入。
    ③被告陳明山將如附圖一編號B1至B3所示之坵塊分配予具親
      屬關係且均同意被告陳明山方案之被告陳水順、陳俊男、
      陳俊宏、陳明山（見本院卷第197、243頁），使得被告陳
      俊男所有如彰化縣二林地政事務所109年11月25日二土測
      字第2092號土地複丈成果圖編號A2至A5所示之建物（見本
      院卷第111、150、151、187頁），得以暫時獲得保留。
    ④具系爭土地應有部分合計3分之2之被告陳水順、陳俊男、
      陳俊宏、陳明山均已同意被告陳明山方案（見本院卷第19
      7、243頁），可見此分割結果符合應有部分合計過半數以
      上之被告陳水順、陳俊男、陳俊宏、陳明山個人之利益；
      至雖原告不同意被告陳明山方案，但由如附圖一編號B4至
      B7所示坵塊之地形觀之，該等坵塊應已符合建築法第44條
      、彰化縣畸零地使用自治條例第3條第1項所定之建築基地
      最小面積要求而得供建築使用，故對於原告而言，並無不
      利。
　  ⑤原告受分配如附圖一編號B4至B7所示之坵塊上固有如彰化
      縣二林地政事務所109年11月25日二土測字第2092號土地
      複丈成果圖編號A6至A10所示之建物（見本院卷第187頁）
      ，然原告既是於103年6月6日經由拍賣而取得系爭土地應
      有部分合計3分之1（見本院卷第17、19頁），則其等於拍
      賣前應已知悉系爭土地上有前揭建物之存在，但卻仍願承
      受系爭土地應有部分合計3分之1，則原告即應有承擔處理
      該等建物之打算及規劃，故尚難僅因原告受分配之該等坵
      塊上存有前揭建物而致原告於分割後須另行處理該等建物
      ，即遽認被告陳明山方案對原告是屬不公。因此，原告陳
      稱：其等受分配之該等坵塊上存有前揭建物，致其等須另
      進行拆屋還地訴訟，所以被告陳明山方案對其等並非有利
      等語（見本院卷第228、233頁），尚非有據。
    ⑥綜上，本院審酌前揭受分配坵塊最大化、系爭土地將來建
      築利用價值、系爭土地將來對外之可通行性、系爭土地上
      之建物保留可能性、共有人間之意願及公平等因素後，認
      以被告陳明山方案分割系爭土地應屬妥適，而為可採之分
      割方法。
 （3）依原告方案分割結果（即如附圖二所示）：
    ①原告方案雖亦保留如附圖二編號A4所示之必要道路由原告
      、被告陳水順、陳俊男、陳俊宏、陳明山維持共有，且該
      道路面積僅382.11平方公尺，顯較被告陳明山所保留如附
      圖一編號B8所示面積570.86平方公尺之私設通路為少，然
      此是因原告並未將該道路持續延伸至系爭土地之西側地界
      線所致，且由如附圖二編號A1所示之坵塊地形及該坵塊與
      鄰近坵塊之位置觀之，被告陳水順所受分配如附圖二編號
      A1所示略呈南北向梯形之坵塊，將來誠可能須再自行從該
      坵塊約中間部位劃設出私設通路以連接東邊之該道路，而
      致由被告陳水順自己一人承擔無法在該私設通路上建築建
      物之不利益，且亦將造成該坵塊於將來實際上是會造成被
      告陳水順按系爭土地應有部分比例所折算之面積是坐落在
      不同區塊上（即該坵塊將因該私設通路從中劃設而切割）
      而無法整體利用，故僅保留少部分必要道路而貌似對共有
      人有利之原告方案，實際上並未對系爭土地之分割為整體
      之規劃，且對被告陳水順實屬不公。
　  ②系爭土地既屬乙種建築用地（見本院卷第17頁）而可作為
      建築基地使用，則在考量建蔽率及我國透天別墅大都為面
      寬小、深度長之長方形型態等因素後，原告所受分配如附
      圖二編號A5所示深度僅約10公尺至11.5公尺之坵塊、被告
      陳俊男、陳俊宏所受分配如附圖二編號A2所示深度僅約9.
      5公尺至11公尺之西側坵塊位置（即彰化縣○○鎮○○段000地
      號土地以南之坵塊面積），之後在其上興建透天別墅時是
      否得充分發揮建築基地之效用，誠有疑問。　　
　　③從而，本院認原告方案並非適當之分割方法，礙難採取。
四、綜上所述，原告依民法第823條第1項前段之規定，請求分割
    系爭土地，為有理由，應予准許，且經本院審理後，認以被
    告陳明山方案分割系爭土地為適當，爰判決如主文第一項所
    示。
五、被告陳進財僅為形式上當事人，本件判決結果實際上已對其
    並無影響，且本件為分割共有物事件，原告、被告陳水順、
    陳俊男、陳俊宏、陳明山本可互換地位，而分割方法是由本
    院依法裁量，不受當事人主張拘束，本院審酌上情，認倘由
    一造負擔全部訴訟費用顯失公平，故依民事訴訟法第78條、
    第80條之1之規定，諭知如主文第二項所示。
中　　華　　民　　國　　110 　年　　9 　　月　　30　　日
                  民事第一庭    法　官　許嘉仁
以上正本係照原本作成。
如不服本判決，須於判決送達後20日內向本院提出上訴狀（須按
他造當事人之人數附繕本）。如委任律師提起上訴者，應一併繳
納上訴審裁判費。
中　　華　　民　　國　　110 　年　　9 　　月　　30　　日
                                書記官　曾靖雯
附件：
一、附表：被告陳明山方案分割表。
二、附圖一：彰化縣二林地政事務所110年8月17日二土測字第15
    25號土地複丈成果圖。
三、附圖二：彰化縣二林地政事務所110年8月17日二土測字第15
    24號土地複丈成果圖。